臺灣高等法院臺中分院民事判決　　　　　 93年度上字第180號
上　訴　人　乙　○　　住苗栗縣後龍鎮大庄里大庄60號
訴訟代理人　李世才律師
　　　　　　　　　　　住苗栗縣苗栗市○○路1118號
被　上訴人　甲○○　　住苗栗縣後龍鎮大庄里大庄26號
訴訟代理人　丙○○　　住苗栗市○○里○○街9號1－1
上列當事人間請求租佃爭議事件，上訴人對於民國93年5月20日
臺灣苗栗地方法院92年度訴字第511號第一審判決提起上訴，本
院於94年5月18日言詞辯論終結，判決如下：
    主  文
上訴駁回。
第二審訴訟費用由上訴人負擔。
    事實及理由
一、上訴人起訴主張：重測前編為苗栗縣後龍鎮○○段大庄小段
    413地號，面積673平方公尺土地為伊所有，與被上訴人訂有
    台灣省苗栗縣私有耕地租約，該土地於民國58年間經農地重
    劃，於73年再經重測，改編為苗栗縣後龍鎮○○段183地號
    ，面積變更為699平方公尺，並分割增加同段183－1地號，
    面積為250平方公尺。是經重劃、重測後之183地號土地，其
    位置已經變更，且其面積不減反增，被上訴人自應依183地
    號土地重劃、重測確定後已變更之位置及面積辦理交接使用
    。至於因分割而增加之系爭183－1地號與183地號土地係二
    筆不同之土地，兩造間原訂之183地號土地之耕地租約效力
    自不及於183－1地號土地。然苗栗縣後龍鎮公所竟將系爭
    183－1地號土地列入兩造耕地租約範圍內，致兩造間就系爭
    183－1地號土地之耕地租賃關係存否不明確，伊私法上之地
    位因而受有侵害之危險，為此訴請確認伊與被上訴人間就伊
    所有坐落苗栗縣後龍鎮○○段183－1地號土地上之耕地租賃
    關係不存在，並基於所有權作用，請求命被上訴人將系爭土
    地返還伊之判決。訴之聲明：(一)確認上訴人與被上訴人間就
    上訴人所有坐落苗栗縣後龍鎮○○段183－1地號土地之耕地
    租賃關係不存在。(二)被上訴人應將前項土地返還上訴人。
二、被上訴人則以：被上訴人之祖父自37年間即承租系爭土地耕
    種，被上訴人亦遵守租約給付租金，系爭183－1地號土地依
    土地登記謄本即記載係由183地號土地分割而來，被上訴人
    迄今耕種之範圍均未變更，故上訴人主張兩造間就系爭183
    －1地號土地租約不存在，顯無理由等語，資為抗辯。答辯
    之聲明：駁回上訴人之訴。
三、原審判決駁回上訴人之訴；上訴人上訴之聲明：(一)原判決廢
    棄；(二)確認上訴人與被上訴人間就上訴人所有坐落苗栗縣後
    龍鎮○○段183－1地號土地之耕地租賃關係不存在；(三)被上
    訴人應將前項土地返還上訴人。被上訴人答辯之聲明：駁回
    上訴。
四、查上訴人主張張重測前編為苗栗縣後龍鎮○○段大庄小段
    413地號，面積673平方公尺土地為上訴人所有，與被上訴人
    訂有台灣省苗栗縣私有耕地租約，該土地於58年間經農地重
    劃，於73年再經重測，改編為苗栗縣後龍鎮○○段183地號
    ，面積變更為699平方公尺，並分割增加同段183－1地號，
    面積為250平方公尺等情，業據其提出土地登記謄本、地籍
    圖謄本、台灣省苗栗縣私有耕地租約為證，且為被上訴人所
    不爭執，自堪信為真實。
五、上訴人主張重劃、重測後兩造間就系爭183－1地號土地之耕
    地租約不存在等語。經查，被上訴人現耕作位置大致上仍在
    原三七五租約土地位置，此有苗栗縣竹南地政事務所93年11
    月8日就被上訴人現耕作範圍與183、183－1地號土地位置施
    測之土地複丈成果圖一件附卷可稽。重測前編為苗栗縣後龍
    鎮○○段大庄小段413地號土地，面積為673平方公尺，係上
    訴人於58年8月間因農地重劃取得，其間該土地於73年間經
    地籍重測，於73年5月21日登記改編為後龍鎮○○段183地號
    ，面積至83年間更正登記為699平方公尺，另於73年7月19日
    ，該183地號逕為分筆而增加系爭183－1地號，面積至83年
    間更正為250平方公尺，此有上訴人提出413地號（重測前）
    、183地號及183－1地號之土地登記謄本、地籍圖謄本及苗
    栗縣後龍鎮農地重劃區土地所有權人原有土地與新分配土地
    對照清冊為憑，兩造間就重測前編為後龍鎮○○段大庄小段
    413地號土地訂有耕地租約乙節並不爭執，是兩造耕地租約
    租賃之標的物為重測前之後龍鎮○○段大庄小段413地號，
    因輾轉重測、分筆後成為現後龍鎮○○段183及183－1地號
    ，該租賃標的物之同一性並未變更，兩造間原就重測前後龍
    鎮○○段大庄小段413地號所訂耕地租約效力當然及於重測
    後之後龍鎮○○段183及183－1地號。是上訴人主張重測後
    之龍東段183地號面積已較原重測前大庄小段413地號面積增
    加26平方公尺，已對原承租人即被上訴人有利，故兩造租約
    僅存在於重測後之龍東段183地號而不及於系爭龍東段183－
    1地號等語，即屬無據。上訴人另主張耕地三七五條例第6條
    第1項規定，耕地租約應一律以書面為之，租約之訂立，變
    更、終止或換訂，應由出租人會同承租人申請登記。兩造間
    耕地租約之訂立、換訂及登記，始終均以書面記載者為僅有
    183地號土地，而無系爭183－1地號之登記，是兩造間就183
    －1地號根本不具備耕地租約之法定方式號云云，惟按耕地
    三七五減租條例第六條規定，耕地租約雖應一律以書面為之
    ，然係為保護佃農及謀耕地租約之舉證並行政上管理方便所
    設，並非謂耕地租約為要式行為，故縱未訂有書面契約，苟
    當事人間確有成立租約之合意，仍難認為租約尚未成立。本
    件兩造就重測前後龍段大庄小段413 地號訂有租約，重測後
    後龍鎮○○○段413地號逕分筆為龍東段183及183－1地號，
    租賃標的物之同一性並無變更等情，有如前述，揆之前開說
    明，堪認兩造間就系爭183－1地號確仍有成立租約之合意，
    上訴人主張兩造間就183－1地號之租約未以書面為之，不具
    備耕地租約之法定方式云云，亦不可採。
六、上訴人雖稱：從面積增加觀之，兩造間所訂之三七五耕地租
    約之賃租賃關係僅存在於變更後之183地號土地上，而不及
    於183－1地號土地，蓋兩造間訂有三七五租約之原413地號
    土地面積僅為673平方公尺，豈有可能分割為面積更大之699
    平方公尺之183地號土地及另外增加面積250平方公尺之183
    －1地號土地，其合計面積共949平方公尺之鉅土地云云。惟
    查：何以183地號土地（重測前為後龍段大庄小段413地號）
    重劃後面積（183地號與183－1地號之總面積）達949平方公
    尺之鉅原因，經本院函詢苗栗縣竹南地政事務所後，復稱：
    「二、查後龍鎮○○段183地號重測時指界情形除與同段185
    地號相鄰界址以田埂中間為界外，其餘為參照舊地籍圖施測
    ，重測後面積734平方公尺，又因都市計劃使用分區不同辦
    理逕為分割，分割後龍東段183地號面積493平方公尺、183
    －1地號面積241平方公尺，後因發現原重測成果有誤，經台
    灣省政府地政處測量總隊（現改為內政部土地測量局）派員
    檢查後以80年9月24日80地測業字第13058號函請本所辦理更
    正，更正後龍東段183地號面積709平方公尺、183－1地號面
    積259平方公尺，後經鄰地羅吉封先生陳情，始發現80年之
    更正成果中，實地界址與更正後地籍圖相符，惟面積計算錯
    誤，致本所再依台灣省政府地政處土地測量局83年5月19日
    83地測1字第9295號函辦理更正，更正後龍東段183地號面積
    699平方公、183－1地號面積250平方公尺。三、本案龍東段
    183、183－1地號重測更正後合計面積949平方公尺（重測前
    為後龍鎮○○段大庄小段413地號面積673平方公尺），龍東
    段185、185－1、185－2地號重測更正後合計面積915平方公
    尺（重測前為後龍鎮○○段大庄小段414地號面積955平方公
    尺），致龍東段183、183－1地號其重測後面積增加係因依
    雙方土地所有權人指界界址為界施測計算及重測前原面積計
    算錯誤之結果。」，有該所94年3月30日南地所2字第0940
    001934號函一件在卷可稽，足見系爭土地重劃、重測後面積
    增加係因當初依雙方土地所有權人指界界址為界施測計算及
    重測前原面積計算錯誤之結果所致，並造成他處土地重測後
    面積減少，而系爭183－1地號面積增加，惟兩造存有三七五
    租約之183號土地重劃、重測後面積既有增加，依農地重劃
    條例第27條規定：「農地重劃後分配於原土地所有權人之土
    地，自分配確定之日起，視為其原有之土地。」重劃後183
    地號屬上訴人所有，而183地號73年7月19日逕為分割為183
    、183－1地號，均為上訴人所有，則原有之183地號土地既
    存有三七五租約，重劃後之183、183－1地號自仍存在三七
    五租約。至於系爭183－1地號土地之使用編定原為道路用地
    ，其後又改編定為住宅區用地，上訴人稱並非得供為耕地租
    賃之農牧用地，亦係實施重劃後出租耕地租約之是否逕為變
    更或註銷，及承租人得否依該條例第29條規定請求或領取補
    償問題，尚不影響重劃後租賃標的物之同一性，附此敘明。
七、綜上所述，本件上訴人主張兩造間所訂之三七五耕地租約之
    賃租賃關係僅存在於變更後之183地號土地上，而不及於183
    －1地號土地，為不足採；被上訴人抗辯，系爭183－1地號
    土地仍存有三七五租約，尚屬可信。從而，上訴人訴請確認
    上訴人與被上訴人間就上訴人所有坐落苗栗縣後龍鎮○○段
    183－1地號土地之耕地租賃關係不存在，並依所有權作用，
    請求被上訴人應將該土地返還上訴人，為無理由，不應准許
    。原審為上訴人敗訴之判決，並無不合。上訴意旨指摘原判
    決不當，求予廢棄改判，為無理由，應予駁回。
八、兩造其餘攻擊防禦方法，均核與本件判決結果不生影響，爰
    不一一贅述，附此敘明。
九、據上論結，本件上訴為無理由，依民事訴訟法第449條第1項
    、第78條，判決如主文。
中　　華　　民　　國　　94　　年　　5　　月　 　31 　　日
                  民事第一庭    審判長法　官  林陳松
                                      法　官  鄭金龍
                                      法　官  王重吉
上列正本係照原本作成。
如對本判決上訴，須於收受判決送達後20日內向本院提出上訴書
狀，其未表明上訴理由者，應於提出上訴後20日內向本院提出上
訴理由書 (須按他造人數附具繕本)。
上訴時應提出委任律師為訴訟代理人之委任狀。具有民事訴訟法
第466條之1第1項但書或第二項之情形為訴訟代理人者，另應附
具律師及格證書及釋明委任人與受任人有該條項所定關係之釋明
文書影本。
                                      書記官　紀美鈺
中　　華　　民　　國　　94　　年　　6 　　月　　1 　　日
                                                      Ｈ
